最　高　行　政　法　院　判　決
　　　　　　　　　　　　　　　　　　 96年度判字第00014號
上　訴　人　甲○○
被 上訴 人　國防部陸軍司令部
代　表　人　乙○○
上列當事人間因年資事件，上訴人對於中華民國94年7月14日臺
北高等行政法院93年度訴字第02914號判決提起上訴，本院判決
如下：
    主  文
上訴駁回。
上訴審訴訟費用由上訴人負擔。
    理  由
一、上訴人於原審起訴意旨略謂：上訴人於民國（下同）49年考
    入政治作戰學校第10期接受軍事教育，在校受訓期間為4年
    ，至53年10月畢業，畢業後以少尉任官分發軍中服役，至77
    年1月1日支領退休俸退伍，核定服役年資為軍官23年2月18
    日。上訴人於93年3月31日向被上訴人申請補發其就讀政治
    作戰學校4年士官年資之退除給與，被上訴人以93年5月19日
    鄭樸字第0930010944號書函否准所請，上訴人不服，提起訴
    願，經遭駁回，遂提起本件行政訴訟，主張：（一）訴願決
    定認上訴人就讀政治作戰學校受教育期間之身分，並非依法
    徵集入營之士兵，亦未正式初任士官或領有任官令，因此不
    具有現役士、官兵之身分，實乃國防部訴願審議委員會對事
    實與法律均有誤解。查召集令及任官令之發布，其職權在國
    防部或相關機關，並非上訴人，國防部未發布召集令或相關
    機關未發給士官令，是二機關之失職，並不能依其違法失職
    之行為，而損害當事人應有權益。況政治作戰學校於53年9
    月以上士身分送上訴人至航空特戰部隊接受跳傘訓練，有航
    空特戰司令部跳傘集訓證書為證，足資證明在校受教育期間
    確為原兵役法第12條規定之現役。況依兵役法第12條、第13
    條之規定，在軍事學校受教育期間的人員，已確定為「現役
    士兵」或「現役士官」。所謂「士兵」或「士官」是軍階統
    稱，「學生」則係職務或職稱，如「中士砲手」、「下士推
    土機作業手」、「上兵機槍手」、「中士學生」等，均屬現
    有軍階之現役軍人。政戰學校送上訴人至特種作戰部隊接受
    跳傘訓練時，確定為「上士學生」，被上訴人企圖否定，明
    顯違法。況依服役條例施行細則第23條之規定，故在軍事學
    校受教育學生為現役士兵或士官，並須與軍官併資計算年資
    發退伍金至為顯然。（二）司法院釋字第455號解釋意旨對
    於軍中服役之採計並不因志願役或義務役及任公務員之前、
    後服役而有所區別。並規定應在1年內，相關機關應修改不
    適用之法令，行政院於87年7月14日以(87)人政給字第21075
    9號函，及國防部於88年11月26日(88)易晨字第29107號令，
    變更行政院人事行政局63年5月11日(63)局肆字第09646號對
    義務兵役違法之規定為法所許，然行政院與國防部之上開命
    令，自不能變更原兵役法第12條第1項規定，故軍事學校受
    教育之學生為現役身分適用，與前揭司法院解釋於公布前、
    後無關，更與行政院及國防部所發布之命令無涉。（三）被
    上訴人訂定與兵役法相違背的所謂「國軍軍事學校各班隊基
    礎教育時間併計退除年資統計表」（下稱年資統計表），顯
    以命令代替法律，自屬違法。惟無論是行政院的命令或國防
    部所訂基礎教育時間併計退除年資統計表，只能規範「兵役
    法」修正後之入校「軍事學校學生」，已畢業之學生則應依
    原兵役法規定辦理。國防部訴願審議委員會不察，竟視命令
    效力超越法律效力，亦不分兵役法修正前與修正後之規定不
    同，明顯作不適法之決定。（四）就上訴人所知，同校先期
    同學訴外人朱明啟58年12月1日退伍、張基珍59年2月1日退
    伍，同期同學訴外人應竹春75年4月1日退伍、楊紹玉79年退
    伍，均於93年申獲補發；另再檢附同校先期學長訴外人和國
    炳等7員獲准補發名冊，及其他軍事院校畢業人員皆屬87年6
    月5日前退伍，並於近期獲補發者，所在甚多，茲不贅舉。
    為此請判決將原處分及訴願決定均撤銷，並請求被上訴人應
    自77年1月1日起併計上訴人軍校年資4年增列退休俸俸率變
    為88％，並自77年1月1日起追溯補發差額等語。
二、被上訴人則以：（一）被上訴人存管退除資料所載上訴人26
    年6月15日生，於49年10月21日考入政戰學校第10期接受軍
    事教育，至52年10月5日畢業，畢業後並任官服役至77年1月
    1日支領退休俸退伍，服役年資為軍官23年2月18日在案。（
    二）依司法院釋字第455號解釋意旨，軍人為廣義公務員，
    得以其軍中服役年資與任公務員之年資合併計算為其退休年
    資，對於軍中服役年資之採計並不因志願役或義務役及任公
    務員之前、後服役而有所區別。前揭司法院解釋係87年6月5
    日公布，應自公布當日起發生效力。而行政院為落實該解釋
    ，於87年7月14日以(87)人政給字第210759號函規定略謂，
    有關公立學校教師、國軍官兵等於該解釋之日以後退休（伍
    ）者，其在軍中服役年資均予採訂為退休（伍）年資，並由
    相關主管機關儘速配合修正相關法規。被上訴人於88年11月
    26日(88)易晨字第29107號令頒年資統計表，作為軍事學校
    修業期間年資併計退除給與計算標準，該年資統計表備考欄
    9項明定，該表適用於87年6月5日以後退伍、退休之軍公教
    人員。而前揭司法院解釋，係以具有軍中服義務役年資者為
    對象，而以社會青年身分考入軍事學校之學生，因係受學生
    教育，畢業後授予學位並任官服軍官現役，其於軍事院校受
    訓期間，並未任官，故非現役。依各時期「陸海空軍軍官（
    士官）服役條例」及「陸海空軍軍官士官服役條例」之規定
    ，無法採計為退除年資。（三）上訴人主張就讀政戰學校基
    礎教育期間，係依兵役法第12條第1項規定在校受教育時間
    為現役，應併計年資發給退伍金云云，然上訴人就讀政戰學
    校期間，並非依法徵集入營之士兵，亦未正式初任士官或領
    有任官令，因此並不具現役士兵或現役士官之身分。復依當
    時兵役法第12條第1項之規定，係針對受軍官士官教育學生
    ，在教育期間予以支薪之原則，上訴人雖在校領有補給證及
    核發上士薪餉，然其支領內涵與一般經任官晉任上士之志願
    役薪餉額度顯有不同。（四）另依「陸海空軍軍官士官任官
    條例施行細則」第3條第1款及第11條第2項之規定，上訴人
    並未正式初任士官及領有士官任官令，故非現役等語，資為
    抗辯。
三、原審判決駁回上訴人之訴，其理由略以：（一）於軍事院校
    受訓期間，依陸海空軍軍官士官任官條例施行細則第3條第1
    款、第11條第2項之規定，因未正式初任士官及領有士官任
    官令，並非現役，本無法列計為退除年資，且各該時期之陸
    海空軍官（士官）服役條例及陸海空軍官士官服役條例，亦
    無軍校基礎教育時間得併予計算退除年資之規定，自不得將
    在軍事院校受訓期間列入退除年資計算（本院91年度判字第
    2068號判決參照）。上訴人就讀政治作戰學校期間之身分，
    並非依法徵集入營之士兵，亦未正式初任士官或領有任官令
    ，其不具有現役士兵或現役士官之身分，自不得將該期間計
    入服役年資。又上訴人係於77年1月1日退伍，前揭年資統計
    表僅適用於87年6月5日以後退伍、退休之軍公教人員，上訴
    人亦無該表之適用，將基礎教育時間併計退除年資。是被上
    訴人否准上訴人將其就讀政治作戰學校基礎教育4年期間，
    列計退除年資請求補發退除給與之申請，於法無違。（二）
    就讀軍校期間，係為將來任士官或軍官作準備，其非經任官
    程序，自非服役之士官或軍官。是被上訴人主張上訴人入軍
    校就讀時之兵役法第12條第1項之規定，係針對受軍官士官
    教育學生，在教育期間予以支薪之原則，自可採信。又上訴
    人就讀政治作戰學校期間，雖以上士身分至航空特戰部隊接
    受跳傘訓練，然既是在就讀軍事學校期間之訓練，該上士身
    分即是其受軍官士官教育時，在教育期間用以支薪依據之學
    生身分，並不能以此作為其具有士官身分之依據。上訴人主
    張依據其就讀軍事學校時兵役法第12條規定，其就讀政戰學
    校期間具有現役士兵或士官身分云云，並不足採。（三）司
    法院大法官之解釋，除解釋文另有明定外，應自解釋公布日
    生效，而前揭司法院解釋並未直接宣告行政院人事行政局63
    年5月11日(63)局肆字第09646號函釋失效，而是以限期立法
    之方式，諭知有關機關應於本解釋公布之日起1年內，基於
    該解釋意旨，逕以法律規定或由行政院會同考試院，依軍人
    及其家屬優待條例第32條第2項之授權妥為訂定。因而行政
    院為落實上開解釋，於87年7月14日以(87)人政給字第21075
    9號函規定略謂，有關公立學校教師、國軍官兵等於該解釋
    公布日（87年6月5日）以後退休（伍）者，其在軍中服役年
    資均予採計為退休（伍）年資，並由相關主管機關儘速配合
    修正相關法規。國防部爰以88年11月26日(88)易晨字第2910
    7號令頒年資統計表，作為軍事學校修業期間年資併計退除
    給與計算標準，上開統計表備考欄九規定，該表適用於87年
    6月5日以後退伍、退休之軍公教人員，合乎上開解釋意旨，
    自無違法可言。上訴人主張年資統計表明顯以命令代替法律
    ，顯屬違法云云，顯有誤解。（四）上訴人另主張同校先期
    同學訴外人朱明啟58年12月1日退伍、張基珍59年2月1日退
    伍，及同期同學訴外人應竹春75年4月1日退伍，楊紹玉79年
    退伍，均於93年申獲補發云云。然上訴人自承訴外人應竹春
    、楊紹玉為幼年兵，張基珍及朱明啟則是軍中青年考取政戰
    學校。而軍中青年及幼年兵自大陸來台，前者原有軍階，進
    入政工幹校(政戰學校前身)就讀時是帶階受訓，而幼年兵則
    稱為學兵，未滿18歲時即跟著部隊，之後進入政工幹校就讀
    ，此為被上訴人陳明，亦為上訴人所不爭執。而上訴人並非
    上述之軍中青年或幼年兵考進政工幹校就讀，情形不同，自
    不得以訴外人應竹春、楊紹玉、張基珍及朱明啟在政工幹校
    就讀期間計入退伍年資，主張其亦應比照辦理。至上訴人另
    舉同校先期學長訴外人和國炳等7員獲准補發一節，上訴人
    自承其不知彼等之情形是否與上訴人相同，亦無從相比照，
    此部分亦無從據為有利於上訴人之認定。從而，原處分否准
    上訴人將其就讀政治作戰學校基礎教育4年期間，列計退除
    年資請求補發退除給與之申請，並無違法，訴願決定予以維
    持，亦無不合。上訴人訴請撤銷，並請求被上訴人應自77年
    1月1日起併計上訴人軍校年資4年增列退休俸俸率變為88%，
    並自77年1月1日起追溯補發差額，為無理由，應予駁回。
四、上訴人上訴意旨略謂：（一）48年7月31日公布之兵役法第
    12條第1項之「在教育期間，依其在學時之階級為現役士兵
    或現役士官」，迄89年2月1日始作修正，意謂公布後、修正
    前該期間所指教育期間即為現役士、官兵，然主管機關與原
    審判決竟未依法而為；按陸海空軍軍官士官任官條例係70年
    8月14日始公布施行，此前士官並無任官制度，更無施行細
    則，何來任官令可言，原審對此未予詳查，此為違誤之一。
    其次，司法院釋字第455號解釋意旨，與上訴人所主張之兵
    役法第12條第1項無涉，按該解釋係將義務兵役本無退除併
    資計算納入，而兵役法則為既有之權利，此為違誤二。又年
    資統計表僅適用於89年2月2日兵役法第12條第1項修正後之
    軍校學生，上訴人無該命令之適用，此為違誤三。（二）原
    審判決以兵役法第12條第1項之規定係針對受軍、士官教育
    學生，於教育期間予以支薪之原則，此項論斷未經審酌並予
    敘明，實有率斷之違誤，按「上士」係軍職之官等官階，為
    彼時現役軍人所專用，然被上訴人卻以支薪原則謂之，實屬
    誤解；況司法院釋字第455號解釋認為陸海空軍軍官士官服
    役條例以志願役與義務役於任公務員前、後而有所區別，有
    違憲法平等原則，同理，於接受軍校教育後即應受兵役法之
    規範，不應將受教育時之階級分為社會青年與軍中青年，而
    作為退伍金發放之依據。依兵籍表等相關文件所示，上訴人
    在校四年之最後階級為「現役上士學生士官」，故依法自應
    將在校服役年資併計退除給與等語。
五、本院查：（一）按「陸海空軍軍官學校基礎教育，係指陸海
    空軍軍官學校或相等校院所實施之正期班或專科班教育而言
    」、「士官之初任，由師級或其同等單位指揮官或校班主官
    於其畢業或教育期滿合格時，或自國外相等校班教育畢業回
    國服役時予以審定，並依隸屬系統呈報國防部或各總司令部
    任之」陸海空軍軍官士官任官條例施行細則第3條第1款及第
    11條第2項分別定有明文。查陸海空軍軍官士官任官條例固
    於69年6月29日始公布施行，惟國防部就士官之任官制度仍
    得依48年8月4日制定公布之陸海空軍士官服役條例之相關規
    定及以行政命令加以補充規定，非謂在任官條例公布前並無
    士官任用制度，上訴意旨謂在任官條例公布施行前不可能有
    士官任官令云云，核屬無據。（二）43年8月16日修正公布
    之兵役法第12條第1項固規定：「受軍官、士官教育者，在
    教育期間，依其在學時之階級為現役士兵或現役士官，其服
    役依軍事教育之所定。」惟該規定係針對受軍官士官教育學
    生，在教育期間予以支薪階級之原則性規定，上訴人雖在校
    領有補給證及核發上士薪餉，然其支領內涵與一般經任官晉
    任上士之志願役薪餉額度顯有不同，此參照上訴人自認其在
    校4年之最後階級為「現役上士學生士官」，顯見其仍為學
    生身分，且為免誤解，兵役法第12條第1項已於89年2月2日
    修正為：「受常備軍官或常備士官基礎教育期滿成績合格者
    ，依法分別任官任職，服常備軍官或常備士官之現役。」必
    須教育期滿經依法任官任職始具有現役身分，即可証明修正
    前兵役法第12條第1項之規定並非現役軍士官任官之依據，
    上訴意旨核係對於修正前兵役法第12條第1項之誤解。又司
    法院大法官之解釋具有法律之位階，除有特別規定外，自解
    釋公布時生效，並無溯及既往之效力，是在司法院釋字第45
    5號解釋公布（87年6月5日）前退休者無該解釋之適用，乃
    屬當然，上訴意旨一方面主張本件與司法院釋字第455號解
    釋無涉，一方面又主張應援用該解釋之法理，顯屬矛盾，核
    無足採。（三）原審就本件相關爭點已詳為審酌並於理由內
    詳為說明，就上訴人主張各點予以詳述其不可採之理由，並
    斟酌全辯論意旨及調查證據之結果，以原處分及訴願決定均
    無違誤，因將其均予維持，駁回上訴人之訴，核無違誤。上
    訴論旨，仍執前詞，指摘原判決違背法令，求予廢棄，難認
    有理由，應予駁回。
六、據上論結，本件上訴為無理由，爰依行政訴訟法第255條第1
    項、第98條第3項前段，判決如主文。
中　　華　　民　　國　　96　　年　　1　　 月　　11　　日
                  第二庭審判長法  官　高　啟　燦
                              法  官  黃　璽　君
                              法  官　廖　宏　明
                              法  官　楊　惠　欽
                              法  官　林　樹　埔
以  上  正  本  證  明  與  原  本  無  異
中　　華　　民　　國　　96　　年　　1　　 月　　12　　日
　　　　　　　　　　　　　　　書記官　吳　玫　瑩
